臺北高等行政法院判決
　　　　　　　　　　　　　　　　　　 96年度簡字第00392號
原　　　告　甲○○
被　　　告　宜蘭縣政府
代　表　人　乙○○縣長）住同.
訴訟代理人　丙○○
上列當事人間因區域計畫法事件，原告不服內政部中華民國95年
8 月3 日台內訴字第0950117660號訴願決定（案號：0000000000
），提起行政訴訟。本院判決如下：
　　主  文
原告之訴駁回。
訴訟費用由原告負擔。
　　事  實
一、事實概要：
    緣原告所有宜蘭縣礁溪鄉○○段99地號一般農業區農牧用地
    （以下簡稱系爭土地），該地於民國（下同）72年11月24日
    經宜蘭縣宜蘭地政事務所調查其使用現狀為養殖，惟被告派
    員於94年9 月23日至現場勘查時，發現上開土地未經申請許
    可擅自填置土石方，經被告以94年10月20日府地三字第0940
    133207號函請原告於94年12月19日前將改善完竣並恢復至可
    供農牧使用，若逾期未改善，將依區域計畫法第21條、第22
    條規定處罰。嗣被告於94年12月29日派員至現場複勘，原告
    仍未將廢土清除完畢，恢復至可供農牧使用，被告乃以95年
    4 月26日府地三字第0950051963號處分書裁處原告新臺幣（
    下同）6 萬元罰鍰，並限於95年6 月23日以前應將所填置土
    石方移除，或依法提出容許使用之申請。原告不服，提起訴
    願遭決定駁回，遂提起本件行政訴訟。
二、兩造聲明：
　　(一)原告聲明求為判決：1.訴願決定及原處分關於罰鍰部分均
                          撤銷。
                        2.訴訟費用由被告負擔。
　　(二)被告聲明求為判決：1.駁回原告之訴。
                        2.訴訟費用由原告負擔。
三、兩造之爭點：
　　(一)原告主張之理由：
      1.原告所有系爭土地，因屬高鹽份區土地，難作為種植使
        用，因此原告暫予閒置，致遭不屑民眾傾倒棄土，原告
        為防止此情形，早已於該處豎立告示牌，但仍難以完全
        柱絕非法傾倒情事，是本案並非原告未經申請許可即擅
        自填置土石。
      2.此外，行政罰之處罰原則上應以行為人為對象，且觀諸
        區域計畫法第21條第1 項之規定：「違反第15條第1 項
        之『管制使用土地者』‧‧‧」之文義，亦應是針對違
        反規定之行為人始應處罰，對此，內政部曾於95年8 月
        7 日以台內營字第0950804859號函表示：「‧‧‧三、
        另旨揭疑義涉及區域計畫法第21條及22條執行對象疑義
        部分，本部92年11月25日台內營字第0920090059號（諒
        達）業釋示：『區域計畫法第21條及第22條執行對象，
        宜以處罰行為人為原則，對非行為人（土地所有權人、
        地上物所有人、使用人或管理人）處罰為例外；而對行
        為人或非行為人處罰，皆應以其具有故意或過失為責任
        條件，且處罰對象非屬行為人時，應具備充分、合理及
        適當之理由。』‧‧‧」等語（原證3 ），益徵此情。
        而本件原告並非擅自堆置土石之行為人，被告亦未舉證
        證明上開土石堆置係由原告為之，即遽為處罰，自有未
        洽。尤其原告，亦已盡地主之義務，於系爭土地四周豎
        立告示牌，以防止危險之發生，當不得令原告對無法防
        止之危險亦應負責，否則不啻擴大土地所有人之責任，
        尚非立法之本意。
      3.基上所陳，本件原處分及訴願決定均無理由，請撤銷原
        處分及訴願決定，以維權益。
　　(二)被告主張之理由：
      1.「區域計畫公告實施後，不屬第11條之非都市土地，應
        由有關直轄市或縣（市）政府，按照非都市土地分區使
        用計畫，製定非都市土地使用分區圖，並編定各種使用
        地，報經上級主管機關核備後，實施管制‧‧‧。」「
        違反第15條第1 項之管制使用土地者，由該管直轄市、
        縣（市）政府處新台幣6 萬元以上30 萬 元以下罰鍰，
        並得限期令其變更使用、停止使用或拆除其地上物恢復
        原狀。前項情形經限期變更使用、停止使用或拆除地上
        物恢復原狀而不遵從者，得按次處罰，並停止供水、供
        電、封閉、強制拆除或採取其他恢復原狀之措施，其費
        用由土地或地上物所有人、使用人或管理人負擔。」「
        非都市土地經劃定使用分區並編定使用地類別，應依其
        容許使用之項目及許可使用細目使用‧‧‧各種使用地
        容許使用之項目、許可使用細目及其附帶條件如附表一
        ‧‧‧」分別為區域計畫法第15條第1 項、同法第21條
        第1 項、第2 項及非都市土地使用管制規則第6 條所明
        定。
      2.查原告於73年10月15日公告實施非都市土地使用管制，
        系爭土地編定為「一般農業區農牧用地」，依區域計畫
        法第15條第1 項第5 款規定，「農牧用地」應供農牧生
        產及其設施使用。惟經被告調閱72年土地使用編定資料
        卡，系爭土地使用現狀欄登載為養殖（證1 ）及另調閱
        之中華民國台灣地區相片基本圖（洲仔尾）第1 版（68
        年6 月5 日林務局攝影及74年12月18日林務局攝影，證
        5 ）均顯示系爭土地為魚池使用（航照圖上若為魚池，
        會以淺藍色色塊註記），系爭土地顯為後續擅自填置。
        按被告訂定「宜蘭縣農業用地填土管制規則」第3 條規
        定「土地所有權人因農業種植需要，得向被告申請填土
        」，又第4 條規定「申請農業用地填土之土壤來源，以
        縣內為限。且應為適合種植農作物之土壤，不得為砂、
        石、磚、瓦、混凝土塊或其他有害物質等。」（證6 ）
        。且依據內政部92年11月25日台內營字第0920090059號
        函釋「‧‧‧考量實務上尚有許多土地違規案件，行政
        機關難以現地查獲或認定實際違反管制使用土地之行為
        人，如執行對象僅得針對行為人，將造成難以有效達成
        土地使用管制之目的；‧‧‧因此土地所有權人、地上
        物所有人、使用人或管理人等本即應負有土地使用管理
        責任，故該等人員如經查明對違反管制使用土地有參與
        或授意之情形，亦皆得為處罰之對象」（證7 ）。本案
        經被告查獲時，該筆土地現況已大面積整平建築廢棄物
        ，惟末端少數傾倒成堆尚未整平，且當時尚未有豎立告
        示牌等相關證明（證2 ）；另系爭土地編定前即為魚池
        供養殖使用，然原告未將廢土清理，並於廢土上覆蓋土
        壤。倘原告之土地為遭人傾倒廢土，實不該有整平之行
        為；另原告應盡管理人之責，須將廢土清除，並恢復原
        狀，而非將土壤再覆蓋於上方，以掩飾其違規之行為事
        實，未經申請擅自堆置土石方，且所堆置之底層均為建
        築廢棄土（證8 ）與被告前開填土管制規則規定不合，
        原告空言主張係遭不肖業者傾倒棄土，卻未舉證以實其
        說，委不足採。原告違規事實至為明確，被告依區域計
        畫法規定處原告6 萬元罰鍰，認事用法並無違誤。
      3.綜上所陳，本行政訴訟顯無理由，請　予以駁回。
　　理  由
一、按「區域計畫公告實施後，不屬第11條之非都市土地，應由
    有關直轄市或縣（市）政府，按照非都市土地分區使用計畫
    ，製定非都市土地使用分區圖，並編定各種使用地，報經上
    級主管機關核備後，實施管制‧‧‧。」、「違反第15條第
    1 項之管制使用土地者，由該管直轄市、縣（市）政府處新
    台幣6 萬元以上30萬元以下罰鍰，並得限期令其變更使用、
    停止使用或拆除其地上物恢復原狀。前項情形經限期變更使
    用、停止使用或拆除地上物恢復原狀而不遵從者，得按次處
    罰，並停止供水、供電、封閉、強制拆除或採取其他恢復原
    狀之措施，其費用由土地或地上物所有人、使用人或管理人
    負擔。」區域計畫法第15條第1 項、第21條第1 項、第2 項
    分別定有明文。又「非都市土地使用分區劃定及使用地編定
    後，由直轄市或縣（市）政府管制其使用，並由當地鄉（鎮
    、市、區）公所隨時檢查，其有違反土地使用管制者，應即
    報請直轄市或縣（市）政府處理。」、「非都市土地經劃定
    使用分區並編定使用地類別，應依其容許使用項目及許可使
    用細目使用。... 」、「各種使用地容許使用項目、許可使
    用細目及其附帶條件如附表一。」非都市土地使用管制規則
    第5 條第1 項、第6 條第1 項、第3 項亦有明定。
二、緣原告所有宜蘭縣礁溪鄉○○段99地號一般農業區農牧用地
    ，於72年11月24日經宜蘭縣宜蘭地政事務所調查其使用現狀
    為養殖，惟被告派員於94年9 月23日至現場勘查時，發現上
    開土地未經申請許可擅自填置土石方，經被告以94年10月20
    日府地三字第0940 133207 號函請原告於94年12月19日前將
    改善完竣並恢復至可供農牧使用，若逾期未改善，將依區域
    計畫法第21條、第22條規定處罰。嗣被告於94年12月29日派
    員至現場複勘，原告仍未將廢土清除完畢，恢復至可供農牧
    使用，被告乃以95年4 月26日府地三字第0950051963號處分
    書裁處原告6 萬元罰鍰。原告不服，提起訴願遭決定駁回，
    遂提起本件行政訴訟。兩造分別為前揭事實欄所載之陳述，
    準此，本件爭執之重點厥為系爭土地上之土石方是否原告所
    為，應否受處罰。
三、查原告於73年10月15日公告實施非都市土地使用管制，系爭
    土地編定為「一般農業區農牧用地」，依區域計畫法第15條
    第1 項第5 款規定，「農牧用地」應供農牧生產及其設施使
    用。惟經被告調閱72年土地使用編定資料卡，系爭土地使用
    現狀欄登載為養殖（見原處分卷第2 頁）及另調閱之中華民
    國台灣地區相片基本圖（洲仔尾）第1 版（68年6 月5 日林
    務局攝影及74年12月18日林務局攝影，見原處分卷第23、24
    頁）均顯示系爭土地為魚池使用（航照圖上若為魚池，會以
    淺藍色色塊註記），足證被告前揭時日發現系爭土地上之土
    石方，顯為後續所填置，要無疑義。
四、按被告訂定之「宜蘭縣農業用地填土管制規則」第3 條規定
    ，土地所有權人因農業種植需要，得向被告申請填土；第4
    條規定，申請農業用地填土之土壤來源，以縣內為限。且應
    為適合種植農作物之土壤，不得為砂、石、磚、瓦、混凝土
    塊或其他有害物質等。」（見原處分卷第25頁）。且依據內
    政部92年11月25日台內營字第0920090059號函釋「‧‧‧考
    量實務上尚有許多土地違規案件，行政機關難以現地查獲或
    認定實際違反管制使用土地之行為人，如執行對象僅得針對
    行為人，將造成難以有效達成土地使用管制之目的；‧‧‧
    因此土地所有權人、地上物所有人、使用人或管理人等本即
    應負有土地使用管理責任，故該等人員如經查明對違反管制
    使用土地有參與或授意之情形，亦皆得為處罰之對象」（見
    原處分卷第26頁）。查被告於94年9 月23日至現場勘查時，
    發現上開土地未經申請許可擅自填置土石方，有現場拍攝照
    片在卷足憑（見原處分卷第3-9 頁），被告爰94年10月20日
    府地三字第0940133207號函請原告於94年12月19日前將改善
    完竣並恢復至可供農牧使用，若逾期未改善，將依區域計畫
    法第21條、第22條規定處罰。嗣被告於94年12月29日派員至
    現場複勘，原告仍未將廢土清除完畢，恢復至可供農牧使用
    ，被告乃以95年4 月26日府地三字第0950051963號處分書裁
    處原告6 萬元罰鍰，並限於95年6 月23日以前應將所填置土
    石方移除，或依法提出容許使用之申請，揆諸首揭規定，於
    法有據。
五、原告主張系爭土地，因屬高鹽份區土地，難作為種植使用，
    因此暫予閒置，致遭不屑民眾傾倒棄土，原告為防止此情形
    ，早已於該處豎立告示牌，但仍難以完全柱絕非法傾倒情事
    云云；但查系爭土地填置土石方，經被告於上揭時日查獲時
    ，該筆土地現況已大面積整平建築廢棄物，惟末端少數傾倒
    成堆尚未整平，且當時尚未有豎立告示牌等相關證明（見原
    處分卷第3-9 頁）；另系爭土地編定前即為魚池供養殖使用
    ，然原告未將廢土清理，並於廢土上覆蓋土壤。倘原告之土
    地為遭人傾倒廢土，實不該有整平之行為；退而言之，苟系
    爭土地係遭人傾倒廢土，原告理應盡管理人之責，將廢土清
    除，並恢復供養殖原狀，始符常理。查系爭土地之底層均為
    建築廢棄土（見原處分卷第28-34 頁），而上方則覆以土石
    方，此種作為顯係在於掩飾違規至明，核與被告前開填土管
    制規則規定不合，足證原告空言主張係遭不肖業者傾倒棄土
    ，卻未舉證以實其說，洵不足採。
六、綜合上述，本件起訴論旨均不足採，其違規在系爭養殖用土
    地上填置土石方，違反區域計畫法第15條第1 項之管制規定
    ，被告依同法第21條第1 項規定，裁處罰鍰6 萬元，核無不
    核，訴願決定予以維持，亦無違誤，原告徒執前詞，聲請撤
    銷，為無理由，應予駁回。因本件罰鍰金額為6 萬元，依司
    法院院台廳行一字第23681 號令自93年1 月1 日起，行政訴
    訟法第229 條第1 項所定適用簡易程序之數額，增至20萬元
    ，爰改分簡字案判決，併此敘明。
七、據上論結，本件原告之訴為無理由，爰依行政訴訟法第98條
    第3 項前段，判決如主文。
中　　華　　民　　國　　96　　年　  5　　月 　15   日
                           第六庭法  官　闕　銘　富
上為正本係照原本作成。
本件以訴訟事件所涉及之法律見解具有原則性者為限，始得於本
判決送達後20日內向本院提出上訴狀並表明上訴理由，如已於本
判決宣示後送達前提起上訴者，應於判決送達後20日內補具上訴
理由（均按他造人數附繕本），且經最高行政法院許可後方得上
訴。
中　　華　　民　　國　　96　　年　  5　　月 　18   日
                                 書記官  孫　筱　晴
